---
title: "Documentação `doctr`"
author: "Caio Lente"
date: "`r Sys.Date()`"
output: rmarkdown::html_vignette
vignette: >
  %\VignetteIndexEntry{Documentação `doctr`}
  %\VignetteEngine{knitr::rmarkdown}
  %\VignetteEncoding{UTF-8}
---

> The doctor should be opaque to his patients and, like a mirror, should show them nothing but what is shown to him. - Sigmund Freud

`doctr` é um pacote de verificação de qualidade de dados para R. Através de algumas funções de uso simples ele consegue gerar análises exploratórias, rodar testes em variáveis e alertar para diferenças muito grandes entre duas entregas de uma mesma base.

Para que possamos usar o `doctr`, precisamos primeiro instalá-lo e depois ler os dados a serem analisados de uma forma consistente. Tendo feito isso, já podemos usar qualquer uma das suas funções: `examine`, `diagnose` e `compare`. Este documento vai abordar tudo isso.

## Introdução

Como talvez já tenha ficado claro pelo nomes de suas funções, o `doctr` foi construído para emular o procedimento de um médico cuidando de um paciente. Essa metáfora facilita o entendimento do que cada parte do pacote faz. Deste modo podemos considerar que o `doctr` avalia a "saúde" (qualidade dos dados) de um "paciente" (base).

A primeira coisa que um médico faz ao se deparar com um novo paciente é examiná-lo; aqui ele gera uma ficha simples com dados sobre o paciente (peso, altura, etc.). Para isso temos a função `examine`, que gera a análise exploratória das colunas da base.

Depois disso o médico diagnostica seu paciente; sabendo os dados vitais da pessoa, ele a faz passar por exames mais específicos e, a partir dos resultados destes, consegue entender quais são os problemas que afligem o paciente. A função `diagnose` faz isso. Ela recebe uma base e os "exames" a serem rodados em suas colunas, e retorna se as colunas passaram nesses exames (e se não passaram, onde não passaram).

Depois de medicar o paciente (que nesse caso seria tratar a base até que ela passe nos exames), o médico avalia a sua evolução. A função `compare` cria perfis (uma "ficha clínica") para cada coluna de duas entregas de uma mesma base e retorna alertas quando um perfil está muito diferente do outro.

## Instalação e leitura

Para instalar o pacote, apenas rode o seguinte código (note que o caminho para o arquivo provavelmente não será esse):

```{r, message = FALSE}
devtools::install_local("/home/caio/doctr/")
library(doctr)
```

Agora que temos o pacote, podemos ler os dados que desejamos analisar. Não existe nenhuma recomendação muito específica para esse passo, mas precisamos que todos os missings sejam `NA` (e não "") e que strings não sejam tratadas como fatores. Isso já está implementado perfeitamente em `readr::read_csv` (ou `readr::read_delim` para arquivos separados com ponto-e-vírgula) e em `readxl::read_excel`.

Para esse tutorial, usaremos uma base criada artificialmente, então nem precisamos nos preocupar em lê-la. Ela possui 4 colunas numéricas e uma coluna texto:

```{r, message = FALSE}
X <- dplyr::tibble(dinheiro = c(1.23, 12.00, 1.5, 12.23, NA, NA),
            contagem = c(1, 2, 3, 4, 5, 6),
            quantidade = c(13.1415, 1234567.12, 1.111, 12, 13, NA),
            continua = c(-123.1234, -2, 0, NA, NA, 12345),
            categorica = c("oi", "oi", "tchau", NA, "oi", "asdf"))
```

Se estivermos satisfeitos com a tabela que acabamos de ler, podemos seguir em frente com a análise. Nesse passo nos certificaríamos de que todas as colunas estão do jeito que esperamos (colunas numéricas como `double`, colunas de texto como `character`, etc.); este passo não deve durar muito mais que 5 minutos.

A nossa tabela fica assim:

```{r, echo = FALSE, results = 'asis'}
knitr::kable(head(X))
```

## `Examine`

## `Diagnose`

A função `diagnose` recebe duas entradas: `X` (a tabela a ser diagnosticada) e `exams` (os exames a serem rodados em `X`).

Os `exams` têm uma formatação bastante específica que precisa ser atendida. A seguir vou criar um exemplo diretamente de dentro do R, mas existe um template para isso na rede.

```{r, message = FALSE}
exams <- dplyr::tibble(cols = c("dinheiro", "contagem", "quantidade", "continua", "categorica"),
                funs = c("is_money", "is_count", "is_quantity", "is_continuous", "is_categorical"),
                min_val = c("", "5", "", "", ""),
                max_val = c("", "", "15", "", ""),
                max_na = c("0.25", "", "", "0", "0"),
                max_dec_places = c("", "", "", "3", ""),
                min_unq = c("", "", "", "", "5"),
                max_unq = c("", "", "", "", "2"),
                least_frec_cls = c("", "", "", "", "0.5"))
```

Cada linha de `exams` denota a coluna em que o teste deve ser rodado, qual função deve ser utilizada e os parâmetros dessa função. Os parâmetros `min_val` (valor mínimo), `max_val` (valor máximo) e `max_dec_places` (número máximo de casas decimais) são exclusivos para variáveis numéricas, enquanto `min_unq` (número mínimo de classes), `max_unq` (número máximo de classes) e `least_freq_cls` (% mínimo do todo que uma classe pode representar) são exclusivos para variáveis de texto. `max_na` (% máxima de NAs) pode ser utilizado para qualquer tipo de variável.

`exams` fica assim:

```{r, echo = FALSE, results = 'asis'}
knitr::kable(head(exams))
```

Agora a única coisa que precisamos fazer é rodar `diagnose`. Essa função Rodará os exames em `X` e nos retornará uma lista de resultados que pode ser consultada com `problems`:

```{r}
resultados <- doctrp::diagnose(X, exams)
doctrp::problems(resultados)
```

Se quisermos consultar os problemas encontrados em colunas específicas, podemos usar `problems` com seu segundo argumento:

```{r}
doctrp::problems(resultados, 3)
doctrp::problems(resultados, "categorica")
```

Com isso temos um resumo compreensivo de em quais testes cada variável não passou. Ussamos essa informação para tratar a base ou para mudar nossas precomcepções sobre ela.

## `Compare`






















